【裁判字號】    97,交聲,270
【裁判日期】    970731
【裁判案由】    聲明異議
【裁判全文】
臺灣嘉義地方法院交通事件裁定         97年度交聲字第270號
原處分機關  交通部公路總局嘉義區監理所嘉義市監理站
異  議  人  甲○○
即受處分人
上列受處分人因違反道路交通管理處罰條例案件，對於交通部公
路總局嘉義區監理所嘉義市監理站民國97年6月11日所為之裁決
（嘉監義裁字第裁76-L00000000號裁決書），聲明異議，本院裁
定如下：
    主  文
原處分關於罰鍰新臺幣肆萬玖仟伍佰元部分撤銷。
前項撤銷部分，甲○○不罰。
    理  由
一、原處分機關略以：受處分人甲○○於民國95年4月22日凌晨
    0時1分許，駕駛車牌號碼2U-4573號自用小客車，在嘉義市
    ○○路1112號前，因酒精濃度超過規定標準（酒精呼氣濃度
    達每公升0.55毫克），經嘉義市警察局員警當場舉發，受處
    分人未依限期到案陳述意見，該站遂於97年6月11日以嘉監
    義裁字第裁76-L00000000號裁決書，依道路交通管理處罰條
    例第35條第1項第1款之規定，裁處受處分人罰鍰新臺幣（下
    同）49,500元，並吊扣駕駛執照12個月，逾期則依違反道路
    交通管理事件統一裁罰標準表及裁決書處罰主文裁處，於法
    並無不合，並已於95年7月18日為吊扣駕駛執照之處分。
二、本件受處分人異議意旨略以：本人經檢察官為緩起訴處分，
    諭知向公益團體服義務勞動60小時，今緩起訴處分期間屆滿
    ，基於一罪不兩罰，請撤銷裁決書中罰鍰49,500元之處分免
    罰等語。
三、按汽車駕駛人飲用酒類或其他類似物後，其吐氣所含酒精濃
    度超過每公升0.25毫克，不得駕車；駕駛汽車經測試檢定酒
    精濃度超過標準，處汽車駕駛人罰鍰1萬5千元以上6萬元以
    下，並當場移置保管該汽車及吊扣駕駛執照1年，因而肇事
    致人受傷者，並吊扣駕駛執照2年。道路交通安全規則第114
    條第2款、道路交通管理處罰條例第35條第1項第1款定有明
    文。依95年2月5日正式施行之行政罰法第26條第1項規定：
    「一行為同時觸犯刑事法律及違反行政法上義務規定者，依
    刑事法律處罰之。但其行為應處以其他種類行政罰或得沒入
    之物而未經法院宣告沒收者，亦得裁處之。」此乃一行為同
    時造成刑罰法律與行政秩序罰規定發生競合適用之關係時，
    基於「一事不二罰」之法理，經由立法程序確立應以刑罰優
    先為原則，避免行為人承受過度且重複之處罰。此觀該條立
    法理由明確揭示：「一行為同時觸犯刑事法律及違反行政法
    上義務規定時，由於刑罰與行政罰同屬對不法行為之制裁，
    而刑罰之懲罰作用較強，故依刑事法律處罰，即足資警惕時
    ，實無一事二罰再處行政罰之必要。且刑事法律處罰，由法
    院依法定程序為之，較符合正當法律程序，應予優先適用。
    但罰鍰以外之沒入或其他種類行政罰，因兼具維護公共秩序
    之作用，為達行政目的，行政機關仍得併予裁處，故為第一
    項但書規定。」其理益明。是以前揭行政罰法中刑事法律處
    罰優先且不再處以行政秩序罰之目的，既係因為行為人已接
    受刑罰而足資警惕，且已發生懲罰之作用，即無使行為人陷
    於雙重處罰之不利益，則關於刑事法律處罰之範圍自應採取
    實質認定，凡刑事實體法或程序法中所規定客觀上剝奪行為
    人生命、自由、財產權利，主觀上亦因制裁之嚴厲性、痛苦
    性，其強度足以造成心理強制而間接達成矯正教化目的之處
    遇手段，皆應納入其中，而不以形式上符合刑法第32條至第
    34條所定主刑及從刑種類者為限，始與前揭法律規範之意旨
    相符。
四、又刑事訴訟法為配合由職權主義調整為改良式當事人進行主
    義，乃採行起訴猶豫制度，增訂緩起訴處分之規定，以觀察
    犯罪行為人有無施以刑法所定刑事處罰之必要，為介於起訴
    及微罪職權不起訴間之緩衝制度設計。其具體效力依同法第
    260條規定，於緩起訴處分期滿未經撤銷者，非有同條第1款
    或第2款情形之一，不得對於同一案件再行起訴，即學理上
    所稱之實質確定力，足見在緩起訴期間內，尚無實質確定力
    可言。且依上揭第260條第1款規定，於不起訴處分確定或緩
    起訴處分期滿，未經撤銷者，仍得以發現新事實、新證據為
    由，對於同一案件再行起訴，是本於同一法理，在緩起訴期
    間內，其效力未定，倘發現新事實、新證據，而認已不宜緩
    起訴，又無同法第253條之3第1項所列得撤銷緩起訴處分之
    事由者，自得就同一案件逕行起訴，原緩起訴處分並因此失
    其效力（94年台非字第215號判例參照）。是觸犯刑事法律
    之犯罪行為，除得經檢察官之起訴，並由法院審理後，為有
    罪科刑、無罪、免訴、不受理、不付審理之裁判外，如檢察
    官認該行為所涉為死刑、無期徒刑或最輕本刑3年以上有期
    徒刑以外之罪，於參酌刑法第57條所列事項及公共利益之維
    護，認以緩起訴為適當者，得定1年以上3年以下之緩起訴期
    間為緩起訴處分（刑事訴訟法第253條之1）。就要件言，緩
    起訴基本上係認被告有犯罪嫌疑，而暫緩起訴，並得課被告
    予一定之負擔或指示（同法第253條之2第1項），此與不起
    訴處分係因犯罪嫌疑不足或其他原因（同法第252條、第253
    條），且不得附條件或負擔，顯有不同，可知，緩起訴處分
    是一種刑事處罰。又經檢察官為「緩起訴」處分者，於「緩
    起訴」之猶豫期間內，檢察官可對其持續觀察，若認其顯無
    反省警惕之情或根本欠缺反省警惕之能力（即符合刑事訴訟
    法第253條之3第1項所列3款情形）者，得依職權或依告訴人
    之聲請，將「緩起訴」處分撤銷，並依法追訴，亦即在緩起
    訴處分之猶豫期間內，刑事訴追程序仍未終局確定，此與不
    起訴處分確定後，刑事訴追程序終結，檢察官原則上不得就
    同一行為再行起訴之法律效果迥異。縱認緩起訴是附條件的
    便宜不起訴處分，則『條件成就』包含兩個部分，其一是經
    過一定的猶豫期間，其二是緩起訴未經撤銷，兩個條件皆成
    就時，才會產生如同確定不起訴處分之效力。查上開行政罰
    法第26條第2項並未明列「緩起訴處分」，本不宜擴張解釋
    ，且緩起訴處分性質上亦與不起訴處分不同，無適用行政罰
    法第26條第2項規定之餘地。然而，經檢察官為緩起訴處分
    之行為，如同時違反行政法上義務之規定，因已有刑事處罰
    ，此時行政機關若另行依法行政裁罰，無異一罪二罰，因此
    參酌行政罰法第26條之立法意旨，違反行政法上義務之行為
    ，若同時亦經檢察官另為緩起訴處分時，行政機關應不得就
    同一行為，再為與刑罰相類之罰鍰處分（臺灣高等法院臺南
    分院97年度交抗字第14號、97年度交抗字第75號、臺灣高等
    法院97年度交抗字第752號裁定意旨參照）。
五、經查：
  (一)本件受處分人於95年4月22日凌晨0時1分許，駕駛車牌號碼2
    U-4573號自用小客車，在嘉義市○○路1112號前，因酒精濃
    度超過規定標準（酒精呼氣濃度達每公升0.55毫克），經嘉
    義市警察局員警當場舉發等情，為受處分人所不爭執，並有
    舉發違反道路交通管理事件通知單及裁決書各1份附卷可稽
    ，足認受處分人確有上揭違規事實。且受處分人因上開違規
    行為，另涉犯刑法第185條之3酒醉駕車之公共危險罪，經臺
    灣嘉義地方法院檢察署檢察官於95年5月3日以95年度偵字第
    3097號為緩起訴處分，緩起訴處分期間1年，受處分人應於
    緩起訴處分確定後4個月內，向指定之公益團體提供60小時
    義務勞務，於95年5月11日確定，並經受處分人向指定之公
    益團體提供60小時義務勞務，業已結案，上開緩起訴處分期
    間業於96年5月10日期滿未據撤銷一節，有上開緩起訴處分
    書、臺灣嘉義地方法院檢察署97年7月1日嘉檢國七97執聲他
    548字第014658號函、臺灣高等法院被告全國前案紀錄表各1
    份在卷可參。
  (二)受處分人上開違反刑事法律禁止規範之犯罪事實既已明確，
    僅因檢察官採取緩起訴處分之替代性刑事處遇手段，未將該
    案逕行起訴或聲請簡易判決處刑，致其後適用之刑事訴訟程
    序有所區別，然就受處分人負有向檢察官指定機構提供一定
    時數之勞務義務觀察，其如未在上開指定期間內確實履行義
    務，依刑事訴訟法第253條之3第1項第3款之規定，受處分人
    將遭受撤銷緩起訴處分之不利益；反之，倘其確實遵守並履
    行各項緩起訴條件，除非合於刑事訴訟法第260條所定情形
    之一，否則受處分人即無再就同一案件遭受刑事訴追之虞。
    從而，檢察官依刑事訴訟法第253條之2第1項第4款規定為緩
    起訴處分，命受處分人向公益團體提供義務勞務者，受處分
    人係履行檢察官為緩起訴處分命令，此等命令名義上雖非刑
    罰，但仍是一種特殊的處遇措施，會產生未經裁判即生終局
    處理案件之實質效果，性質上已係實質的制裁，造成受處分
    人義務增加的影響，亦即性質上亦屬干預人民自由之處分，
    與刑事制裁無異，可知緩起訴處分是一種刑事處罰。且受處
    分人已因上開緩起訴處分而干預其人身自由，主觀上前揭義
    務勞務亦具有強制性、懲罰性，雖不若易科罰金係以支付金
    錢作為自由刑之替代，惟經由緩起訴處分條件之履行使其免
    於遭檢察官發動起訴程序，仍具有替代刑罰之效果。況行政
    罰法第26條第1項僅規定「依刑事法律處罰之」，並未明定
    應依刑法第33條、第34條所定主從刑罰之種類科罰，檢察官
    命令被告提供義務勞務，既為實質刑事制裁，自與行政罰法
    第26條第1項「依刑事法律處罰之」規定，尚無扞格之處，
    而有行政罰法第26條第1項「一事不二罰」規定之適用
  (三)本件受處分人「酒精濃度超過規定標準」之違規行為，依行
    政罰法第26條第1項前段規定，即應依刑事法律處罰之，已
    無再依上開道路交通管理處罰條例第35條第1項第1款裁處行
    政罰鍰之餘地，受處分人據以聲明異議非無理由，原處分關
    於裁處罰鍰49,500元部分應予撤銷，另由本院為受處分人不
    罰之諭知。至原處分機關裁處受處分人吊扣駕駛執照部分未
    經異議，業已確定，不在異議範圍，附此敘明。
六、據上論斷，應依道路交通管理處罰條例第87條第2項，道路
    交通案件處理辦法第20條前段，裁定如主文。
中    華    民    國    97    年    7    月    31    日
                    交通法庭  法  官           卓春慧
上列正本證明與原本無異。
如不服本裁定，應於裁定送達後5日內向本院提出抗告狀（應附
繕本）。
中    華    民    國    97    年    7    月    31    日
                              書記官           李玫娜


司法院資訊處製作；財團法人民間司法改革基金會備份。
